臺灣雲林地方法院民事判決
111年度重訴字第32號
原      告  陳文筆  
訴訟代理人  張清雄律師
被      告  康盈米  
            陳文彬  
            蔣月娥  
            陳許阿珍
共      同
訴訟代理人  林重仁律師
受  告  知
訴  訟  人  雲林縣斗六市農會

法定代理人  張永政  
訴訟代理人  阮亮碩  
上列當事人間請求分割共有物事件，本院於民國111年11月22日
言詞辯論終結，判決如下：
    主  文
兩造共有坐落雲林縣○○市○○段000地號，面積915.46平方公尺之
土地及同段831地號，面積550.18平方公尺之土地，其合併分割
方法為如附圖即雲林縣斗六地政事務所民國111年4月11日土地複
丈成果圖（方案一）所示，編號A，面積290.66平方公尺及編號B
，面積8.28平方公尺之土地分歸被告陳文彬單獨取得；編號C，
面積254.48平方公尺之土地及編號D，面積44.46平方公尺之土地
分歸被告陳許阿珍單獨取得；編號G，面積199.29平方公尺之土
地，分歸原告單獨取得；編號H，面積199.29平方公尺之土地，
分歸被告康盈米單獨取得，編號I，面積199.29平方公尺之土地
，分歸被告蔣月娥單獨取得；編號E面積5.04平方公尺之土地及
編號F，面積264.85平方公尺之土地，分歸兩造共同取得，依原
應有部分比例保持共有。
訴訟費用由兩造依附表一所示比例負擔。
    事實及理由
壹、程序事項：
一、按原告於判決確定前，得撤回訴之全部或一部。民事訴訟法
    第262條第1項前段定有明文。查：本件原告起訴時，主張坐
    落雲林縣○○市○○段000○000地號土地應予合併分割；坐落雲
    林縣○○市○○段000○000地號土地應予合併分割（見本院卷第1
    0頁），嗣於訴訟進行中，因雲林縣○○市○○段000○000地號土
    地於民國111年2月25日因買賣為原因登記為訴外人謝文漳單
    獨所有，有土地建物查詢資料表在卷可憑（見本院卷第213
    至214頁），原告已喪失處分權，故於111年6月7日當庭撤回
    對坐落雲林縣○○市○○段000○000地號土地分割之請求（見本
    院卷第276頁），故本件之訴訟標的僅有坐落雲林縣○○市○○
    段000○000地號土地，先予敘明。
二、次按訴訟繫屬中為訴訟標的之法律關係，雖移轉於第三人，
    於訴訟無影響。前項情形，第三人經兩造同意，得聲請代移
    轉之當事人承當訴訟。民事訴訟法第254條第1項、第2項前
    段分別定有明文。查：本件坐落雲林縣○○市○○段000○000地
    號土地關於共有人康盈米之應有部分各6分之1，於訴訟進行
    中即111年3月11日以買賣為原因移轉所有權登記予尚昇開發
    股份有限公司，有土地建物查詢資料在卷可憑（見本院卷第
    209至212頁），而經本院以書面將訴訟繫屬之事實通知尚昇
    開發股份有限公司，尚昇開發股份有限公司並未聲明代康盈
    米承當本件訴訟，故本於當事人恆定主義，該讓與人仍為適
    格之當事人，自可繼續以其本人之名義實施訴訟行為，故康
    盈米雖已非坐落雲林縣○○市○○段000○000地號土地之共有人
    ，惟依前述規定，仍不因而喪失訴訟之權能，先予敘明。
貳、實體方面：
一、原告起訴主張：
  ㈠坐落雲林縣○○市○○段000地號土地，面積915.46平方公尺及同
    段831地號土地，面積550.18平方公尺，均為特定農業區之
    甲種建築用地，由兩造共有，應有部分如附表一所示，兩造
    就上開2筆土地未訂有不能分割之期限，亦無因物之使用目
    的不能分割情事，且共有人間無法達成協議，依民法第823
    條第1項、第824條第5項規定，原告自得隨時請求合併分割
    上開2筆土地。
  ㈡原告與前土地共有人曾有分管協議由原告占有使用現建築物
    所在位置，原告亦於82年間於該處興建門牌號碼：雲林縣○○
    市○○路000巷00○0號房屋，未辦保存登記，並居住迄今，故
    原告主張附圖二或附圖三之分割方案，以保全原告之建物。
  ㈢至於被告所辯有關7米寬道路之分管協議云云，乃以「合建分
    屋」為停止條件，然原告已非同段870、874地號土地之所有
    權人，原來合建分屋之停止條件已經不可能成就，故原來的
    分管協議不能拘束原告。
  ㈣綜上，聲明：坐落雲林縣○○市○○段000○000地號土地應予合併
    分割如附圖二或附圖三之分割方案所示。　　
二、被告辯以：
　㈠坐落雲林縣○○市○○段000○000地號土地南邊與同段829、830地
    號土地相鄰，再往南接同段873地號土地，該等土地共有人
    部分相同，有整體規劃以達地盡其利之必要。
　㈡原告於起訴狀中自承同段829、830、873地號土地有成立分管
    協議，由原告使用編號9之位置，並提出原證6，則原告既然
    已經知悉兩造間就相鄰土地已有原證6分管協議示意圖之分
    管情形及分割共識，何以又主張分割附圖二、三之分割方式
    ？
　㈢原告主張之附圖二只考慮原告現有主、增建物之保留，未考
    慮分割在裡地共有人之出入方式、地形方整及日後使用之便
    利性，明顯不當。況且，本件坐落雲林縣○○市○○段000○000
    地號土地合併臨西平路面寬總計約26公尺，原告應有部分只
    占6分之1，卻要分配臨路面寬達15餘公尺之土地，超過面寬
    2分之1，顯不合理。又附圖一已保留原告主建物，僅拆除部
    分增建之鐵架造鐵皮頂一層建物，不致於造成原告之重大損
    失。再者，土地上可興建建物面積已超過1,000平方公尺，
    原告主張之附圖三僅留設3米寬道路，不符合建築技術規則
    之規定。
　㈣原告在828地號土地上除了主建物外尚有增建物，兩造前曾有
    劃設7米道路之共識，被告主張之附圖一雖然會影響增建物
    ，但並不會影響到主建物，綜上，爰請求依附圖一之分割方
    式合併分割。
三、受告知訴訟人雲林縣斗六市農會未聲明參加訴訟，惟據其具
    狀表示意見略以：鈞院檢附之雲林縣○○市○○段000○000地號
    土地，由本會設定新臺幣（下同）336萬元首順位抵押權在
    案（斗地普字第005890號），為擔保本會債務人即被告蔣月
    娥之借款債務（二筆土地各應有部分6分之1，面積合計244.
    27平方公尺），現經雲林縣斗六地政事務所繪製之分割方案
    共有三種，然本會為抵押權人，為維本會債權及分割後抵押
    權之完整性，土地於分割後應有方便可供通行之道路，並且
    具備興建房屋之條件及有利土地利用開發之功能，不僅有助
    於整體土地之價值提高，而本會債權可以相對獲得確保。
四、本院之判斷：　　
  ㈠按各共有人，除法令另有規定外，得隨時請求分割共有物。
    但因物之使用目的不能分割或契約訂有不分割之期限者，不
    在此限。共有物之分割，依共有人協議之方法行之。分割之
    方法不能協議決定，或於協議決定後因消滅時效完成經共有
    人拒絕履行者，法院得因任何共有人之請求，命以原物分配
    於各共有人。以原物為分配時，因共有人之利益或其他必要
    情形，得就共有物之一部分仍維持共有。共有人相同之數不
    動產，除法令另有規定外，共有人得請求合併分割。民法第
    823條第1項、第824條第1項、第2項第1款前段、第4項、第5
    項分別定有明文。經查：坐落雲林縣○○市○○段000地號，面
    積915.46平方公尺之土地、同段831地號，面積550.18平方
    公尺之土地，均為特定農業區之甲種建築用地，且共有人均
    相同，兩造應有部分如附表一所示，有土地登記第一類謄本
    在卷可憑（見本院卷第315至325頁），原告主張兩造就上開
    土地並無不為分割期限之約定，亦無使用目的上不能分割之
    情事，兩造無法達成分割協議之事實，未見被告就此爭執，
    堪認為真實，則原告依前揭規定，訴請裁判合併分割坐落雲
    林縣○○市○○段000○000地號土地，核屬有據，應予准許。
  ㈡次按共有人因共有物分割之方法不能協議決定，而提起請求
    分割共有物之訴，應由法院依民法第824條命為適當之分配
    ，不受任何共有人主張之拘束；惟定共有物分割之方法，固
    可由法院自由裁量，但仍應斟酌各共有人之意願、共有物之
    性質、價格、分割前之使用狀態、經濟效用、分得部分之利
    用價值及全體共有人之利益等有關情狀，定一適當公平之方
    法以為分割（最高法院74年度第1次民事庭會議決議(二)、4
    9年台上字第2569號判決、96年度台上字第108號判決意旨參
    照）。經查：
  ⒈坐落雲林縣○○市○○段000○000地號土地之北邊臨西平路580巷
    ，同段828地號土地上有一間2樓加蓋之透天厝（向西），透
    天厝前有增建鐵皮，門牌號碼為雲林縣○○市○○路000巷00○0
    號房屋，未辦保存登記，其餘為空地，已無建物，只剩地基
    等情，業據本院於111年2月10日會同兩造及地政人員履勘現
    場屬實，製有履勘筆錄、現場照片在卷可佐（見本院卷第16
    3至175頁），堪認為真。
  ⒉又分割共有物判決乃法院依職權裁量分割方案，並不受分管
    契約之拘束，本件兩造所指稱之分管契約，不論是否真實存
    在，均不會拘束本院，先予敘明。
  ⒊本件兩造提出之附圖一、附圖二、附圖三之分割方案均按應
    有部分比例分割，且均未提出有應予鑑價互為價值補償之主
    張，故本院於衡酌何種分割方式為可採時，必須考量各分割
    方案中各個共有人分配土地價值之均質性，不宜有共有人分
    得土地形狀、臨路條件明顯較優，而其他共有人分得土地形
    狀、臨路條件明顯較差之情形。
  ⒋經比較附圖一至三可知，附圖二方案以原告整體建物輪廓（
    含增建）之範圍分割，並未在土地內規劃道路，若依此方案
    分割，分割後將有其他土地形成袋地，進出受有影響，明顯
    不利於其他共有人，故此方案應不可採。
  ⒌附圖三方案與附圖一方案均在土地中間劃設道路，雖然解決
    通行問題，但依建築技術規則建築設計施工編第2條第1項第
    3款規定：基地內私設通路長度大於二十公尺其寬度不得小
    於五公尺，同條項第4款規定：基地內以私設通路為進出道
    路之建築物總樓地板面積合計在一０００平方公尺以上者，通
    路寬度為六公尺。本件附圖三規劃之道路長度依比例尺換算
    得出約36公尺，但道路僅規劃3米寬，顯然不符合建築技術
    規則建築設計施工編之規定，導致分在未臨西平路580巷土
    地之共有人，縱有道路可以進出，也難以為建築之規劃。況
    且，將雲林縣○○市○○段000○000地號土地合併觀察，臨西平
    路580巷面寬以比例尺換算約37公尺，附圖三因遷就原告建
    物（含增建鐵皮）之整體輪廓，使原告分得臨西平路580巷
    之面寬依比例尺換算達22.5公尺，幾乎佔據土地臨路面寬一
    半以上，以原告分得區位及臨路條件而言，原告並非應有部
    分最多之共有人，依其應有部分對應之面積而言，並無一定
    要分配在附圖三該區塊位置之情形，卻分得土地價值明顯高
    於其他共有人之位置，且因遷就原告建物輪廓形狀之結果，
    造成相鄰其他共有人分得之土地形狀不平整成為五邊形，故
    附圖三之分割方式顯然獨厚於原告，而有損於其他共有人，
    應可認定，從而，附圖三方案亦非可採。
  ⒍本院衡酌坐落雲林縣○○市○○段000○000地號土地如依附圖一方
    案合併分割，土地中間留設7米寬之道路，符合上開建築技
    術規則建築設計施工編之規定，且附圖一所示方案除了得興
    建之樓地板面積可達1,000平方公尺以上、裡地可以進出、
    建築及各筆土地均方正之優點外，對於原告主體建物亦不產
    生影響，堪認符合公平原則，又原告所分得之土地除面臨預
    設之7米寬道路及西平路580巷外，原告屋後尚有一條通道（
    因是否位於本案土地不明，故未予繪測），故原告分得之土
    地最好的情況可達3面臨路之條件，但其他共有人就此並不
    爭執因分配位置產生土地價值之增減，是附圖一方案亦符合
    大多數共有人之意願，故本院認雲林縣○○市○○段000○000地
    號土地合併分割方式以附圖一方案為分割，僅影響原告增建
    之鐵皮雨遮，並不影響原告主體建物，大致符合原告所稱之
    使用現況，且分割後將附圖一編號E、F區塊土地作為道路使
    用，由兩造依原應有部分比例保持共有，適合道路兩旁建屋
    利用，又分割後各土地地形均甚方正，並均有道路可供進出
    ，無形成袋地之虞，堪認符合於分割前使用狀況、分割後各
    部分經濟效用及全體共有人利益，應為適當、公允之分割方
    法。爰就坐落雲林縣○○市○○段000○000地號土地合併分割方
    法諭知如主文第1項所示。
  ㈢本院審酌各共有人依上開分割方案分得之土地面積均按其等
    應有部分比例換算，並無增減，復參酌兩造均未表明有需鑑
    價找補之必要，考量訴訟經濟，應無需令共有人再耗費數額
    非微之鑑價費用，透過囑託不動產估價師事務所估算各共有
    人分得土地之價值，是以，本院認坐落雲林縣○○市○○段000○
    000地號土地合併分割方法如上，各共有人間應無互相金錢
    補償之必要，附此敘明。
  ㈣至於原告於最後言詞辯論期日請求當事人訊問及傳喚證人黃
    韋齊，以明其他共有人已將應有部分出售予建商，只是故意
    尚未完成移轉登記，以及之前兩造分管協議係基於合建分屋
    之停止條件等語（見本院卷第363頁、第369至370頁），然
    此節均與坐落雲林縣○○市○○段000○000地號土地應如何分割
    始能符合公平原則之考量無關，並無傳喚之必要，附此敘明
    。
四、另按共有人自共有物分割之效力發生時起，取得分得部分之
    所有權；應有部分有抵押權或質權者，其權利不因共有物之
    分割而受影響。但有下列情形之一者，其權利移存於抵押人
    或出質人所分得之部分：一、權利人同意分割。二、權利人
    已參加共有物分割訴訟。三、權利人經共有人告知訴訟而未
    參加。民法第824之1條第1、2項定有明文。本件被告蔣月娥
    於87年4月21日將其所有坐落雲林縣○○市○○段000○000地號土
    地之應有部分6分之1共同設定336萬元之最高限額抵押權予
    受告知人雲林縣斗六市農會，有土地登記第一類謄本在卷可
    憑（見本院卷第293至299頁），經本院依職權在訴訟中對抵
    押權人雲林縣斗六市農會告知訴訟，受告知人即抵押權人雲
    林斗六市農會僅提出民事陳報狀表示意見（見本院卷第289
    頁），但並未聲明或到庭參加訴訟，揆諸上揭規定，受告知
    人雲林斗六市農會之抵押權移存於被告蔣月娥分配取得之土
    地上，附此指明。
五、末按因共有物分割、經界或其他性質上類似之事件涉訟，由
    敗訴當事人負擔訴訟費用顯失公平者，法院得酌量情形，命
    勝訴之當事人負擔其一部，民事訴訟法第80條之1定有明文
    。分割共有物之訴，本質上屬無訟爭性之非訟事件，兩造本
    可互換地位。本件原告起訴雖於法有據，但被告之應訴實因
    訴訟性質所不得不然，本院認為訴訟費用由敗訴當事人負擔
    ，顯失公平，而應由兩造依其應有部分之比例分擔，較為公
    允，爰諭知如主文第2項所示。
六、本案事證已臻明確，兩造其餘主張與攻擊防禦方法，經核均
    與本案判決結果無影響，爰不一一審酌，附此說明。
七、據上論結，本件原告之訴為有理由。訴訟費用負擔之依據：
    依民事訴訟法第78條、第80條之1、第85條第1 項但書。　
中　　華　　民　　國　　111 　年　　12　　月　　6 　　日
                  民事第一庭    法  官  洪儀芳

以上正本係照原本作成
如對本判決上訴，須於判決送達後廿日內向本院提出上訴狀。如
委任律師提起上訴者，應一併繳納上訴審裁判費。
中　　華　　民　　國　　111 　年　　12　　月　　6 　　日
                                書記官　林左茹
附表一
編號 共有人 雲林縣○○市○○段000地號土地應有部分 雲林縣○○市○○段000地號土地應有部分 訴訟費用分擔之比例 備註 1 陳文筆 6分之1 6分之1 6分之1  2 康盈米 6分之1 6分之1 6分之1 已於訴訟中移轉登記為尚昇開發股份有限公司所有 3 陳文彬 4分之1 4分之1 4分之1  4 蔣月娥 6分之1 6分之1 6分之1  5 陳許阿珍 4分之1 4分之1 4分之1